行　政　法　院　判　決　　　　　　　　　　　　　八十八年度判字第二一一九號
　　原　　　告　甲○○
　　被　　　告　財政部臺北市國稅局
右當事人間因綜合所得稅事件，原告不服行政院中華民國八十七年九月三日台八七訴
字第四三四一四號再訴願決定，提起行政訴訟。本院判決如左︰
　　主  文
原告之訴駁回。
　　事  實
緣原告民國八十二年度綜合所得稅結算申報，經被告原核定查得原告取自國防部中山
科學研究院（以下簡稱中科院）之薪資所得新台幣（以下同）二七○、一四四元未合
併申報，遂依查得資料核定其綜合所得總額，補徵稅額三五、一一九元。原告不服，
就其取自中科院之薪資所得二七○、一四四元部分，申經復查結果，未獲變更，經提
起訴願、再訴願，亦遞遭決定駁回，遂提起行政訴訟。茲摘兩造訴辯意旨如次：
原告起訴意旨略謂︰一、雖於所得稅法第十四條第一項第三類有規定：「個人之綜合
所得總額，以其全年左列各類所得合併計算之：第三類：薪資所得：凡公、教、軍、
警、公司事業職工薪資及提供勞務者之所得：薪資所得之計算，以在職務上或工作上
取得之各種薪資收入為所得額。前項薪資包括：薪金、俸給、工資、津貼、歲費、
金、紅利、各種補助費及按月或按年分期給付之退休金或養老金．．．。」但又按「
左列各種所得，免納所得稅．．．八中華民國政府或外國政府、國際機構、教育、文
化、科學研究機關、團體、或其他公私組織，為獎勵進修、研究或參加科學或職業訓
練而給與之獎勵金及研究、考察補助費等。」此所得稅法第四條第八款為獎勵參與研
究而設之租稅優惠之明文規定意旨。就此可知，國防部中山科學研究院是為一發展國
防科技所設之研究機關，故其若為獎勵研究之目的，而給與之獎金或補助費，應有此
之租稅優惠條款之適用，而無須受所得稅法第四條第一項第三類規定之拘束，迨無疑
義。二、「但受領之獎學金或補助費，如係為授與人提供勞務所取得之報酬，不適用
之。」此亦為所得稅法第四條第八款為租稅公平，對本款前段所設之限制規定。故若
中科院因獎勵研究所給與之獎金或補助費，實為授與人提供勞務所得之報酬，此為需
納稅捐非租稅優惠之對象，此亦理所當然。然就此中科院所給與原告之「研究補助費
」（工作補助費）所得部分，與原核定稽徵機關所爭執之處，為其究屬所得稅法第四
條第八款本文免稅部份抑或但書非免稅部份。依財政部六十八年十一月三十日所發給
中科院台財稅字第三八五○一號函示為判準：「一、凡依職級按月定額發給者，應屬
各該研究人員之薪資所得，應於給付時依法辦理扣繳，所得人並應於年度結算申報時
合併申報課稅。二、如係按研究計畫個案給付、並非通案按職級按月給付者，則為研
究補助費，依法可免納所得稅。三、如屬第一種情形，中科院以往未依法扣繳，所得
人以往亦未申報納稅者，應即請中科院轉知各所得人自行向稽徵機關補報並補繳應納
稅款，可免予處罰，自六十九年一月起，中科院應於給付時依法扣繳，所得人應於每
年終後合併申報綜合所得稅。四、本案經報奉行政院六十八年十一月八日台六十八財
第一一二○四號函准於備查在案。」依其意旨，財政部對所得稅法第四條第八款但書
之判準，是以「通案依職級按月定額發給」為條件，認定是否為所得稅法文中之「薪
資所得」，而薪資所得，即為「提供勞務之報酬」。然以此方式之解釋疑義，於原決
定書中未能有令人折服之解答，原告實有以下疑惑：(一)在所得稅法條文中並無規定認
定報酬之給付方式為何，何以財政部可單以中科院之給付方式，即為「非免稅」之解
釋﹖獎金與補助費究需為何種給付方式，方符合免稅規定﹖因於八十五年二月八日立
法院第一會議室所召開之公聽會中，財政部賦稅署官員解釋其是依據所得稅法第十四
條第一項第三類第二款為認定。但縱於此法中固有「補助費」項目之規定，然並不代
表其以「×費」、「×補助」之名即為薪資之一部，如是依所得稅法第四條第八款規
定為獎勵研究而發給，即使使用「×費」、「×補助」名稱為發放，因其早有符合免
稅之法源依據，不能改其租稅優惠之性質。況且，此法文判斷是否為薪資是以按月分
期給付之計算標準，係指退休金或養老金，法文中並無規定如以「依職級按月定時定
額」此方式發給，即為薪資的一部。故此推論可知，顯然財政部所發給中科院台財稅
字第三八五○一號函之合法性基礎實屬可疑，因其係為一補充規定，但其解釋內容卻
已凌駕所得稅法法文之上，實已有違反無法授權之違誤。另又有疑之處是為，若依其
函中所示語意，如是為一依個案發給，但給付方式為職級按月定額發給，此究為免稅
抑或非免稅﹖至此更顯然可知，台財稅字第三八五○一號函之非法、遺漏之處。(二)且
縱或台財稅字第三八五○一號函所示內容設為無誤，若六十九年起中科院未扣繳，亦
未告知各所得人應補納，依台財稅字第三八五○一號函意旨，稽徵機關早即應對中科
院及其員工為逃漏稅捐之處罰。然稽徵機關就發此函之後並未置疑。此是否已表示稽
徵機關肯認中科院為符合免稅判準之發放，以不作為之默示同意此部分為免稅﹖就此
之明顯地不作為，顯然長久以來使得中科院及其員工皆對此產生「信賴」，應有行政
法上之「信賴保護」原則之適用。是故，除非有變更法令解釋，否則據此發放之制度
，應是一直為免稅才可謂有「依法行政」。(三)且就此之薪給，是否整體就為提供勞務
之報酬，顯有疑問。因於中科院將「研究補助費」（工作補助費）給付與原告時，非
如復查決定書言，此為薪資之一部，而應為此補助費已區別其他薪資部分，實為獎勵
中科院員工從事研究而編列之獨立項目，提供勞務之報酬另有他項所得編列。此亦為
當年中科院欲延攬國內外優秀研究人員至該院任職之優惠待遇，何能於多年之後反悔
，失信於民。故此，原告認其為符合所得稅法第四條第八款本文之免稅理由。(四)中科
院所發給之「研究補助費」經費來源並非中科院自身經常性預算項目，而是由所接受
委任之各研究計畫經費支應。一旦其所屬人員未參與某項計畫，即不得自該計畫經費
支領「研究補助費」、「品位加給」或「技術津貼」等款項。可證明「研究補助費」
並非一固定性支給，縱依前引第三八五○一號函第二點，應屬「按研究計畫個案給付
」，依法可免納所得稅。原處分機關未審酌「研究補助費」經費來源之性質，即逕予
認定屬「薪資」，其認定並非洽當。(五)又於六十八年財政部台財稅字第三八五○一號
函復，自六十九年起，中科院並未就函中所示為扣繳，亦未如函中所示轉知所得人，
並佐以稽徵機關長久以來對中科院此未扣繳之舉亦未置喙之事實可知，此足認稽徵機
關對中科院之行為，早已默示同意。而此研究補助費（工作補助費）部分縱或經過名
稱改變，亦不失其為免稅之補助費性質，故此部分之所得免稅，依所得稅法第十四條
第三類第二項但書規定納稅義務人無須申報。且於八十一年十一月三日中科院亦曾以
（八十一年）訓誠字第一六八三七號函向台灣省北區國稅局說明書襄昔以來免稅之依
據及處理方式，台灣省北區國稅局亦備查在案，並行之有年。故就此事件被告之欲事
後徵稅之處分，實為一依已違背行政前例之行政命令所作成之處分，亦實為一自另為
重新認定核課標準之違法處分。在此，就其內涵尚爭議中，怎可據此即言其後處分核
課正確﹖(六)又於復查決定書中說明：「．．．且該院對於前述「品位加給」及「技術
津貼」均已依法規定按薪資所得申報扣繳，並填發扣繳憑單送交申請人謝定良在案．
．．」云云，認應併課當年所得。然就此說法，實有誤會。因當年中科院早已編列其
為免稅所得，而扣繳憑單之發放，也為受扣繳單位質疑，方為形式發放，仍不認其是
為應納稅捐薪資之一部。此可由原告扣繳憑單上之項目雖七十九年度以「五○」此代
表薪資項目載記，但此實為誤記。此可於八十年度即以「九二」其他項目載記得知。
就此事實，足見決定書中所言依據實為誤解。三、如前述違法理由皆不成立，退萬步
言，原告於八十年度之是類所得，也無須繳納稅捐。依據八十五年七月三十日增訂之
稅捐稽徵法第一條之一規定：「財政部依本法或稅法所發布之解釋函令，對於據以申
請之案件發生效力。但有利於納稅義務人者，對於尚未核課確定之案件適用之。」如
無申請或解釋函令不利於納稅義務人者，該函令應不得溯及既往。本件因行政院秘書
長於八十四年十月十七日以台八十四財三七○○七號函方才為確定之核示，依據前項
規定及依民國七十八年四月二十九日行政院台七十八規字第一○九○四號函「行政命
令生效日期之規定」說明中可見，「．．．至如行政機關本於職權就法規未規定事項
所作補充規定，應自補充規定下達日生效，亦經本院七十一年三月二十四日台七十一
財字第四五四七號函示有案．．．」云云，顯然就此所得稅法文的補充規定，自六十
八年財政部發台財稅第三八五○一號函起，及至八十四年十月十七日止，「應為核課
」之行政命令才正式確定而下達。依前引規定及函示，顯然應自八十四年十月十八日
起方得徵稅，此為自明之理。並且徵稅事項，為對國民之不利處分，若國稅局欲回溯
追繳，實已明顯違反「不利處分應不溯及既往」之行政法原理，故原告主張駁回原處
分，應有理由。四、又按所得稅法第八十九條第二項規定，稽徵單位有義務先行向扣
繳義務人進行賠繳義務之追索。然縱或此項補助費是應為繳稅，原告之未申報、未繳
行為實皆因扣繳義務人中科院的錯誤告知，且其亦未履行扣繳之責之故。按法條意旨
，除扣繳義務人行蹤不明或其他情事，致無從追究者，方得逕向納稅義務人徵收。今
中科院並未無從追究，而原核定機關卻逕踐行此向納稅義務人之徵收行為，就程序面
而言，顯然有可議之處！實應先向中科院要求賠繳也。五、退萬步言，如政府仍欲堅
持本件所之「研究補助費」為薪資之一部分，但於原告自中科院退休時，退休金計
算之基準為薪資之全部，而國防部發給退休金時卻將「研究補助費」排除於「薪資」
外，同為國家行政院下屬部會，財政部為增加稅收而將「研究補助費」計入薪資而欲
補徵所得稅，國防部卻為節省退休金之發放而為相反之解釋，致使原告於兩方面均受
不利之結果，雖原告向行政院請求協調其見解，至今未見回復。是否官員得以任意兩
面顛倒法律文義，欺壓人民卻又振振其詞﹖原告以為，同一事實之認定，政府之認定
結果應該相同，令人民得有適從。六、本件原告乃奉公守法之公民，歷年所得稅均按
時報繳，以示自誠實納稅之基本態度，惟本案原核定及復查、訴願、再訴願機關所為
核定之方式，其認事用法均顯有違誤，懇請判決將原決定及原處分均予撤銷等語。
被告答辯意旨略謂︰一、按「左列各種所得，免納所得稅：一、．．．八、中華民國
政府或外國政府，國際機構、教育、文化、科學研究機關、團體，或其他公私組織，
為獎勵進修、研究或參加科學或職業訓練而給與之獎學金及研究、考察補助費等。但
受領之獎學金或補助費，如係為授與人提供勞務所取得之報酬，不適用之。」「個人
之綜合所得總額，以其全年左列各類所得合併計算之．．．第三類：薪資所得：凡公
、教、軍、警、公私事業職工薪資及提供勞務者之所得：一、薪資所得之計算，以在
職務上或工作上取得之各種薪資收入為所得額。二、前項薪資包括：薪金、俸給、工
資、津貼、歲費、金、紅利、各種補助費及按月或按年分期給付之退休金或養老金
．．．。」分別為行為時所得稅法第四條第八款及第十四條第一項第三類所明定：又
「稅捐之核課期間，依左列規定：一、依法應由納稅義務人申報繳納之稅捐，已在規
定期間內申報，且無故意以詐欺或其他不正當方法逃漏稅捐者，其核課期間為五年。
．．．在前項核課期間內，經另發現應徵之稅捐者，仍應依法補徵或並予處罰；．．
．」及「前條第一項核課期間之起算，依左列規定：一依法應由納稅義務人申報繳納
之稅捐，已在規定期間內申報者，自申報日起算。」亦為稅捐稽徵法第二十一條第一
項第一款、第二項及第二十二條第一款所明定。二、本件經查原告八十二年度綜合所
得稅結算申報，短報中科院薪資所得計二七○、一四四元，是本局乃依據查得扣繳資
料，將系爭所得併課原告綜合所得稅，補徵稅額三五、一一九元。三、經查中科院之
預算雖分別依計畫編列人事費支應其員工之各項給與，但實際上領受「品位加給」或
「技術津貼」之非軍職人員，無論配屬之單位參與不同計畫，悉依該院所訂「科技人
員品位加給支給標準」、「技術員薪給標準表」之等級，每月按職級定額領取「品位
加給」或「技術津貼」。該院與其聘僱人員之約定事項亦載明所指薪給，除實物代金
及眷補費外，包括全部給與，是以該院非軍職人員所領受之「品位加給」或「技術津
貼」，核屬其在職務上或工作上因提供勞務所取得之報酬。另財政部臺灣省北區國稅
局於八十二年間曾派員前往該院現場瞭解結果，該院支付非軍職人員之「品位加給」
及「技術津貼」係採按月給付方式，並非按研究計畫個案給付，復經中科院八十一年
十一月三日八十一訓誠字第一六八七三號函致該局說明該院各類薪資扣繳所得狀況：
「本院於年度開始即訂有各項研究計畫，並按照研究計畫逐月實施。各項研究計畫除
一般經費外，為獎勵科技人員竭盡心智參與研發工作，另編列研發人員研究補助費及
技術津貼。為便利作業，研發人員研究補助費係按月發放方式，再經由成本歸戶手續
，回歸計畫預算內（研究補助費採個案給付，必將增加人力及作業之負擔，不符經濟
效益）」等語，足見中科院給付非軍職員工之「品位加給」及「技術津貼」之所得，
屬經常性補助費給與，且依職級按月定額支給，為提供勞務所取得之報酬，依首揭行
為時所得稅法第四條第八款但書及第十四條第一項第三類之規定，核非免稅之研究補
助費所得，乃屬應課稅之薪資所得，殆無疑義。又本件原核定發單補徵稅款，並未逾
前揭稅捐稽徵法第二十一條所定核課期間，所稱基於信賴利益不宜追溯補徵等節，殊
無足採。四、至原告主張稅捐稽徵人員依所得稅法第九十五條規定逐年至中山科學院
查閱會計資料，而對該研究補助費未予扣繳並未置喙，顯證稅捐稽徵人員亦同意中科
院將研究補助費性質認定為免稅範圍乙節，經查納稅義務人如有所得稅法第十四條第
一項各類之所得，即應依同法第七十一條規定申報納稅，而所得稅法第九十五條之規
定，僅係為加強課稅資料之正確性，授予稽徵機關調查及督促扣繳義務人對於扣繳報
告之確實，是尚不因稽徵機關未為調查或督促扣繳義務人，即認納稅義務人就其取得
之所得不負申報納稅之義務，是原告之指謫，顯屬誤會。五、另查、此類案件業經大
院八十五年判字第三一七五號、八十六年判字第一二號及八十六年判字第七五號等判
決駁回在案，併予陳明。綜上論述：原處分及所為復查、訴願、再訴願決定並無違誤
，請准判決駁回原告之訴等語。
　　理  由
按「左列各種所得，免納所得稅：一、．．．八、中華民國政府或外國政府，國際機
構，教育、文化、科學研究機關、團體、或其他公私組織，為獎勵進修、研究或參加
科學或職業訓練而給與之獎學金及研究、考察補助費等。但受領之獎學金或補助費，
如係為授與人提供勞務所取得之報酬，不適用之。」「個人之綜合所得總額，以其全
年左列各類所得合併計算之．．．第三類：薪資所得：凡公、教、軍、警、公私事業
職工薪資及提供勞務者之所得，一、薪資所得之計算，以在職務上或工作上取得之各
種薪資收入為所得額。二、前項薪資包括：薪金、俸給、工資、津貼、歲費、金、
紅利、各種補助費及按月或按年分期給付之退休金或養老金。．．．」分別為所得稅
法第四條第八款及第十四條第一項第三類所明定。次按「一、凡依職級按月定額發給
者，應屬各該研究人員之薪資所得，應於給付時應依法辦理扣繳，所得人並應於年度
結算申報時合併申報課稅。二、如係按研究計劃個案給付、並非通案按職級按月給付
者，則為研究補助費，依法可免納所得稅。三、如屬第一種情形，中科院以往未依法
扣繳，所得人以往年度亦未申報納稅者，應即請中科院轉知各所得人自行向稽徵機關
補報並補繳應納稅款，可免予處罰，自六十九年一月起，中科院應於給付時依法扣繳
，所得人應於每年終後合併申報綜合所得稅。四、本案經報奉行政院六十八年十一月
八日台六十八財第一一二○四號函准予備查在案。」亦為財政部六十八年十一月三十
日台財稅第三八五○一號函釋在案。又「中科院給付非軍職人員之科技品位加給暨技
術津貼，免扣繳所得稅一案，與現行法令規定不合，奉示：本案應依法課徵所得稅；
至追課以往年度所得部分，請洽商財政部妥為處理．．．」復為行政院秘書長八十四
年十月十七日台八十四財三七○○七號函釋在案。本件原告八十二年度綜合所得稅結
算申報，被告初查，以其漏報取自中科院薪資所得計二七○、一四四元，乃核定補徵
稅額三五、一一九元。原告不服，就取得中科院薪資所得部分，申經復查結果，未准
變更，乃循序提起行政訴訟，主張：(一)於申報所得稅時，即依當年度扣繳憑單誠實申
報，而今中科院復掣發扣繳憑單，被告怠於事實之認定，而以扣繳憑單之掣發與否為
課稅之認定標準，且在認定標準未明確前，追溯補徵系爭所得之綜合所得稅，實有悖
依法課稅原則。(二)、系爭所得係研究補助費，依行為時所得稅法第四條第八款規定，
應屬免稅所得，稽徵機關人員逐年審核中科院相關之會計資料，對系爭金額未予扣繳
，均未予置喙，顯證同意中科院對該所得性質認定為研究補助費範圍，稽徵機關於經
過數年後始為應稅主張，有違信賴保護原則。(三)、財政部既係於八十二年七月間重行
解釋原告受領之科技品位加給及技術津貼，非所得稅法第四條第八款所列之免稅所得
，行政院秘書長於八十四年十月十七日以台八十四財第三七○○七號函方才為確定之
核示，依稅捐稽徵法第一條之一之規定，其徵稅行為亦應自八十四年十月十八日起開
徵，要無任意追溯適用之理由云云。查系爭薪資所得二七○、一四四元，係中科院給
付之品位加給，而中科院之預算雖分別依計畫編列人事費支應員工之各項給與，然實
際上領受科技品位加給或技術津貼之非軍職人員，無論配屬之單位或參與不同計畫，
悉依該院所訂「科技人員品位加給支給標準表」、「技術員薪給標準表」之等級，每
月按級定額領取科技品位加給或技術津貼。中科院聘僱人員之約定事項亦載明薪給除
實物代金及眷補費外，包括全部給與，且財政部臺灣省北區國稅局曾於八十二年間派
員前往中科院查閱資料無誤，該院支付非軍職人員之科技品位加給及技術津貼係採月
給付方式，並非按研究計畫個案給付，中科院本年度開具之扣繳憑單亦全數列為薪資
所得。又依行為時所得稅法第七條第四項「本法稱納稅義務人，係指依本法規定，應
申報或報繳稅捐之人。」及第二條第一項「凡有中華民國來源所得之個人，應就其中
華民國來源之所得，依本法規定，課徵綜合所得稅。」之規定，原告既有非屬該法第
四條規定之免稅所得，自應依法報繳綜合所得稅。又中科院八十一年十一月三日訓
誠字第一六八七三號函致財政部臺灣省北區國稅局，說明該院各類薪資扣繳所得稅狀
況，略以該院於年度開始即訂有各項研究計畫，並按照研究計畫逐月實施。各項研究
計畫除一般經費外，為獎勵科技人員竭盡心智參與研發工作，另編列研發人員研究補
助費及技術津貼。為便利作業，研發人員研究補助費係採按月發放方式，再經由成本
歸戶手續，回歸計畫預算內（如研究補助費採個案給付，必將增加人力及作業之負擔
，不符經濟效益）等語，足見中科院給付非軍職員工之品位加給及技術津貼，屬經常
性給與，且依職級按月定額支給，為提供勞務所取得之報酬，依首揭行為時所得稅法
第四條第八款但書及第十四條第一項第三類之規定，核非免稅之薪資所得，應無所稱
「信賴保護」原則或誠信原則之適用，亦無被告默示同意免稅可言，原告自應按其取
得之薪資所得申報納稅，其未依規定申報，被告予以併課，與依法行政或不溯及既往
原則無違（參照本院八十六年度判字第七五號、第四四八號及第六一九號判決）。又
按稅捐為法定之債，乃以法律之規定，而非以行政處分為發生之依據。因此個別稅捐
債務，於法律規定應納稅捐之構成要件事實發生時，即已發生。一經發生，除新法明
文規定溯及適用於法律公布施行前已發生而尚未核課，或尚未核課確定之稅捐事件外
，並不因嗣後法律為有利或不利納稅義務人之變更而變更其內容。故稅捐債務發生後
，至稅捐稽徵機關為稅捐處分時，或至稅捐核課處分確定時，法律如有變更，則稅捐
稽徵機關為稅捐處分，或行政救濟程序中所應適用之「行為時法」，原則上皆指法定
稅捐給付義務之構成要件事實發生時有效之法律而言，以符上述稅捐債務之本質。查
本件稅捐債務於八十二年度既已發生，自應適用法定稅捐給付義務之構成要件事實發
生時有效之法律即「行為時法」，並無稅捐稽徵法第一條之一規定之適用。且按現行
所得稅法對此相關之規定條文，係於民國五十二年制訂迄今，對系爭「品位加給」及
「技術津貼」應依法課徵所得稅之規定並未修正，被告依所得稅法規定補徵八十二年
度綜合所得稅，依法並無不合。原告所訴，核不足採。從而被告所為原處分（復查決
定）於法尚無違誤，一再訴願決定遞予維持，亦無不合。原告起訴意旨，難謂有理由
，應予駁回。
據上論結，本件原告之訴為無理由，爰依行政訴訟法第二十六條後段，判決如主文。
中    華    民    國     八十八      年      六      月       三        日
                    行 政 法 院 第 二 庭
                                審 判 長 評  事      陳  石  獅
                                         評  事      徐  樹  海
                                         評  事      彭  鳳  至
                                         評  事      黃  合  文
                                         評  事      林  茂  權
右  正  本  證  明  與  原  本  無  異
                                         法院書記官  王  福  瀛
中    華    民    國     八十八      年      六      月       三        日
